臺灣高等法院民事判決
                                    108年度重上字第511號
上  訴  人  謝銘元
訴訟代理人  吳孟良律師
被 上訴 人  曾桂英
訴訟代理人  林銘龍律師
上列當事人間請求不動產所有權移轉登記事件，上訴人對於中華
民國108年4月26日臺灣臺北地方法院107年度重訴字第1257號第
一審判決提起上訴，本院於108年12月11日言詞辯論終結，判決
如下：
    主  文
上訴駁回。
第二審訴訟費用由上訴人負擔。
    事實及理由
一、上訴人主張：謝文福為伊之父親，被上訴人為伊之母親，謝
    文福與被上訴人並為配偶關係，如原判決附表所示之不動產
    （下稱系爭不動產）所有權應有部分2分之1，係謝文福於民
    國93年間出資購買，借名登記於被上訴人名下。謝文福於10
    7年5月19日死亡後，其與被上訴人間就系爭不動產所有權應
    有部分2分之1之借名登記法律關係業已消滅。依謝文福之自
    書遺囑，已指定伊單獨取得系爭不動產所有權應有部分2分
    之1。為此，爰依民法第179條、類推適用民法550條，及第5
    41條第2項規定，求為命被上訴人將系爭不動產所有權應有
    部分2分之1移轉登記予伊之判決（原審判決上訴人敗訴，上
    訴人不服，提起上訴）。並於本院上訴聲明：㈠原判決廢棄
    。㈡被上訴人應將如原判決附表所示之不動產所有權應有部
    分2分之1移轉登記予上訴人。
二、被上訴人則以：系爭不動產為伊單獨所有，其與謝文福就系
    爭不動產所有權應有部分2分之1並無借名登記關係存在。縱
    謝文福曾經部分出資，亦係謝文福基於贈與或其他原因而出
    資，使伊取得系爭不動產之所有權全部。上訴人所提之證據
    皆無法證明謝文福與伊就系爭不動產所有權應有部分2分之1
    成立借名登記契約等語，資為抗辯。並於本院答辯聲明：如
    主文所示。
三、兩造不爭執之事實：
  ㈠系爭不動產原為訴外人李昇明所有，謝文福於93年3月15日、
    3月23日、4月9日分別匯款新臺幣（下同）250萬元、109萬4
    478元、362萬7332元予李昇明。
  ㈡系爭不動產所有權於93年4月1日移轉登記予被上訴人。
  ㈢謝文福於107年5月19日死亡，被上訴人為謝文福之配偶，訴
    外人謝雅琳、謝雅惠及上訴人3人，則為謝文福與被上訴人
    之婚生子女，均為謝文福之法定繼承人。
  ㈣被上訴人於107年7月19日已拋棄繼承。
四、上訴人主張：被上訴人與謝文福就系爭不動產所有權應有部
    分2分之1成立借名登記契約，謝文福死亡後，其自書遺囑指
    定伊單獨取得系爭不動產所有權應有部分2分之1等語，為被
    上訴人所否認並以前詞置辯。經查：
  ㈠借名登記者，謂當事人約定一方將自己之財產以他方名義登
    記，而仍由自己管理、使用、處分，他方允就該財產為出名
    登記之契約，其成立側重於借名者與出名者間之信任關係，
    在性質上應與委任契約同視，倘其內容不違反強制、禁止規
    定或公序良俗者，應賦予無名契約之法律上效力，並類推適
    用民法委任之相關規定。倘當事人主張其將所有之不動產借
    名登記於他造名下，惟他造否認此一事實，則當事人應就此
    一借名登記事實，負舉證責任。若其先不能舉證，縱他方就
    其抗辯事實不能舉證，或其所舉證據尚有疵累，亦應駁回該
    一方之請求。本件上訴人主張謝文福與被上訴人就系爭不動
    產應有部分2分之1成立借名登記契約等語，既為被上訴人所
    否認，揆諸前揭說明，自應先由上訴人對於借名登記契約成
    立之事實，負舉證之責；若上訴人不能先舉證，縱被上訴人
    就其抗辯事實不能舉證，或其所舉證據尚有疵累，亦應駁回
    上訴人之請求。
  ㈡上訴人主張被上訴人為家管，並無收入，系爭不動產實際上
    係謝文福出資，因謝文福當時任職士林電機股份有限公司（
    下稱士林電機）財務主管，為避免瓜田李下，而借名登記於
    被上訴人名下云云，固提出匯款通知單、謝文福107年5月11
    日自書遺囑及書寫照片與錄音光碟、謝文福107年5月9日與
    被上訴人對話錄音譯文及光碟、系爭不動產社區清潔費與電
    力、天然氣繳款收據、地價稅繳款書、訴外人祥建電器股份
    有限公司估價單、常弘工程行估價單、東霖設計公司明細表
    、有線電視與市內電話費繳費收據，及銀行存款取款憑條（
    見臺灣臺北地方法院107年度北司調字第923號卷，下稱調字
    卷，第19-21頁、第22-24頁，原審卷第17頁、第191-193頁
    、第195頁、第197頁，本院卷第51-75頁、第77頁、第81頁
    、第181-229頁、第231-233頁），及證人謝雅琳、證人即謝
    文福之同修友人郭淑芬之證詞為證。惟：
  ⒈系爭不動產於93年3月15日以買賣為原因，自李昇明移轉登記
    予被上訴人等情，有臺北市松山地政事務所107年11月28日
    北市松地籍字第1076015773 號函所附土地登記申請書、土
    地與建築改良物買賣所有權移轉契約書等在卷可稽（見原審
    卷第63-80頁）。而謝文福於93年3月15日、93年3月23日各
    匯款250萬元、109萬4478元予李昇明；被上訴人並以謝文福
    為連帶保證人，向華南商業銀行股份有限公司（下稱華南銀
    行）辦理優惠房貸250萬元及指數型房貸950萬元，合計貸款
    1200萬元；謝文福再於華南銀行93年4月8日放款後，於93年
    4月9日自華南銀行帳戶匯款362萬7332元予李昇明，以支付
    系爭不動產之價款，此有第一商業銀行匯款通知單、華南銀
    行匯款回條聯，及華南銀行士林分行107年12月6日華士放字
    第1070000068號函所附貸款及還款資料附卷可稽（見調字卷
    第19-21頁、原審卷第87-103頁）。足見系爭不動產之價款
    ，並非全由謝文福出資，貸款部分係由被上訴人向華南銀行
    申貸。上訴人雖主張被上訴人當時為家管，並無資力購屋云
    云。然被上訴人辯稱其雖為家管，但夫妻間的錢都是流用的
    等語（見原審卷第108頁）。另證人謝雅琳亦證稱：父親每
    個月會給母親2萬5000元生活費，過年過節另外；母親沒有
    工作，只有房租收入，上訴人那間2萬5000元，伊姐姐那間1
    萬9000元等語（見原審卷第168頁）。堪信被上訴人雖未在
    外工作，但每月亦有謝文福給予之生活費及租金收入，謝文
    福於年節亦有贈與金錢，被上訴人並非全無資力之人，完全
    無法支付系爭不動產之價款。衡諸謝文福與被上訴人為夫妻
    關係，夫或妻取得財產，其原因出於多端，不排除基於夫妻
    間相互贈與，或其他共同生活及家庭費用支出分配之考量，
    故尚無法以何人出資遽予推論被上訴人與謝文福間就系爭不
    動產應有部分2分之1有借名登記之合意。
  ⒉證人即謝文福於士林電機財務部門之下屬陳景琮雖證稱：買
    系爭不動產登記在被上訴人名下，這是我們士電財務的傳統
    ，根本就不用問，我們的默契，就是一旦買房子就會買在太
    太或小孩名下等語（見本院卷第279頁）。然證人陳景琮亦
    證稱：謝文福當時買沒有特別講，因為這是我們默契，他從
    三重搬到健康路，他沒有特別說為何要登記在被上訴人名下
    等語（見本院卷第275頁）。可見證人陳景琮雖證稱士林電
    機財務人員傳統上會將購買之不動產登記於配偶或子女名下
    ，但謝文福並未告知其系爭不動產何以登記於被上訴人名下
    。另證人謝雅琳雖證稱：伊父親因為職務考量，才決定登記
    在伊母親名下，伊就是因為這樣才知道系爭不動產是借名登
    記；頭期款部分伊不知情，但是所有房貸都是伊父親繳納，
    伊母親93年買房時沒有工作等語（見原審卷第165頁、第167
    頁）。惟證人謝雅琳亦證稱：伊父親買媽媽的名字是借名登
    記的事情，父親有跟伊說過，但伊沒有跟母親確認；當時伊
    三姊弟均已成年，不知道父親為何不登記於三人名下等語（
    見原審卷第167頁）。足見證人謝雅琳僅係聽謝文福表示因
    職務考量而將系爭不動產登記於被上訴人名下，並未與被上
    訴人確認。況如僅單純為避免瓜田李下，上訴人及謝雅琳、
    謝雅惠3子女均已成年，亦可將系爭不動產登記於該3人名下
    ，但未為之，益徵應非僅單純因職務考量而登記於被上訴人
    名下。故依證人陳景琮、謝雅琳之證詞，尚不足以證明謝文
    福與被上訴人就系爭不動產應有部分2分之1有借名登記之合
    意。
  ⒊謝文福107年5月9日與被上訴人對話，固表示：「謝文福：哪
    一樣不對，哪一樣不對，哪一樣不對，妳才說出妳的意見沒
    關係。曾桂英：好（點頭）。謝文福：這是大原則。曾桂英
    ：好（點頭）。謝文福：妳的二分之一，我的部分。曾桂英
    ：（點頭）。謝文福：我這份的二分之一，都（就是）給小
    孩，各三分之一均分。曾桂英：ok，好好！（點頭）」，有
    該對話錄音譯文及光碟存卷可稽（見原審卷第191頁、第197
    頁）。兩人語氣平和，謝文福表情平靜等情，並經本院勘驗
    屬實（見本院卷第281頁）。惟謝文福當日僅表示「妳的二
    分之一，我的部分」、「我這份的二分之一，都（就是）給
    小孩，各三分之一均分」，曾桂英表示「ok，好好！」，但
    並未具體表明係針對系爭不動產部分所有權2分之1為分配，
    亦未提及兩人就系爭不動產應有部分2分之1有借名登記之情
    事。謝文福當時所言，衡情應僅係於臨終前表達一般夫妻關
    係消滅時，兩人就剩餘財產各分配2分之1之概念，而被上訴
    人應係於謝文福臨終前基於安撫之意而回應「ok，好好」等
    語句，實難逕以該次對話即證明兩人間就系爭不動產應有部
    分2分之1有借名登記契約之合意。又證人即謝文福之同修友
    人郭淑芬亦證稱：當時因為在5月9日晚上謝文福有跟被上訴
    人講遺囑內容的東西，有交代一些事項要請被上訴人遵照，
    5月9日當時被上訴人不同意遵照謝文福指示的事項，所以謝
    文福在5月11日就自己說要寫下來；時間是5月9日的當天晚
    上，在一般病房，謝文福打電話給被上訴人，要他到醫院，
    要交代一些事項，謝文福有交代伊錄影，伊有錄音及錄影的
    檔案，謝文福他本人有闡述，他有系爭不動產二分之一的所
    有權等語（見原審卷第169-170頁）。可見證人郭淑芬雖在
    場見證謝文福闡述其有系爭不動產二分之一之所有權，但被
    上訴人事實上並不同意謝文福之指示，謝文福方於107年5月
    11日再立自書遺囑。故尚難以謝文福與被上訴人於107年5月
    9日之對話內容，逕認被上訴人與謝文福就系爭不動產應有
    部分2分之1有借名登記之合意。
  ⒋又謝文福107年5月11日自書遺囑固記載：「本人我謝文福民
    國00年0月00日生，身份證統一編號Z000000000，在今日中
    華民國107年5月11日，在本人意識非常清楚情況下所立其遺
    囑，遺囑內容如下：本人指定由長子謝銘元全權處理財產，
    及被授權處理繼承事項及分配事宜。項目㈠本人被繼承部分
    ：其權利，依法夫妻共同財產制，配偶就依法申辦，依法核
    定就其共同剩餘財產分配貳分之一。2、夫妻共同財產制，
    另其剩餘財產，由繼承人謝銘元、謝雅惠、謝雅琳分配各參
    分之一。項目㈡被繼承之財產處理：二項第1款本人指定由長
    子謝銘元全權處理繼承事項及剩餘財產分配事宜。第二項的
    2小項，動產部分，中國人壽全部保險、2有價證卷之全部、
    未上巿有價證卷之全部、銀行存款全部、銀行保險租用內放
    財產全部、海外金融機構之一切存款全部。小項3、不動產
    部分，本人所購買位於台北市○○區○○路000巷00弄00號1樓之
    土地及建築房屋本人持有貳分之一之所有權，在此主張本人
    之意識表示由被授權人謝銘元全權處理，所有權轉移給長子
    謝銘元。第三項2小項，本人所持有夫妻財產制財產，包含
    土地、土地建上物之所有權益及權利均轉移給長子謝銘元全
    權處理」，有該自書遺囑、書寫照片及錄音光碟與譯文在卷
    可稽（見調字卷第22-24頁、原審卷第17頁、第195頁、第19
    7頁）。而謝文福朗讀遺囑時，意識清楚，態度平和等情，
    並經本院勘驗在案（見本院卷第283頁）。惟謝文福係於自
    書遺囑中單方面表示其就系爭不動產持有應有部分2分之1之
    所有權，核與系爭不動產登記為被上訴人所有之外觀，已有
    不符，被上訴人就此亦未表示同意，尚無從逕以該自書遺囑
    證明謝文福與被上訴人就系爭不動產應有部分2分之1有借名
    登記之合意。
  ⒌系爭不動產之所有權狀，為被上訴人所保管，業據被上訴人
    提出建物與土地所有權狀為證（見調字卷第43頁正反面）。
    上訴人雖提出系爭不動產社區清潔費、電力、天然氣費繳款
    收據、地價稅繳款書、有線電視與市內電話費繳費收據（本
    院卷第51-75頁、第181-229頁）主張系爭不動產之清潔費、
    電力、天然氣、市話、有線電視及地價稅，均由謝文福申請
    或繳納，謝文福為實際管理使用系爭不動產之人。惟被上訴
    人亦實際居住管理系爭不動產，業據其提出地價稅、房屋稅
    及天然氣費繳費收據與水費匯款紀錄存卷供參（見調字卷第
    44-46頁）。參以被上訴人與謝文福為夫妻關係，共同居住
    在系爭不動產內，彼此同財共居，就家庭生活之開銷、家務
    負擔及教養子女等事務本應共同協力，且得就家庭生活費用
    之分擔為約定，依夫妻間之工作、經濟狀況為調整及分配，
    關係至為緊密，則謝文福代為處理房屋稅、有線電視與市話
    之繳納事宜，尚與常情無違，自不得僅以上訴人提出上開繳
    款單據，即認謝文福為系爭不動產之實質所有權人，亦無從
    以此證明兩人間就系爭不動產應有部分2分之1成立借名登記
    契約。
  ⒍又謝文福雖於93年7月22日、93年8月2日自華南銀行士林分行
    各匯款30萬元、20萬元予東霖設計公司之李東霖，以進行系
    爭不動產之室內裝修工程，有華南銀行匯款申請書、存款取
    款憑條及東霖設計公司明細表在卷可稽（見本院卷第231頁
    、第233頁、第83-85頁）。惟謝文福與被上訴人為夫妻關係
    ，縱謝文福出資施作系爭不動產之裝潢工程，基於兩人同財
    共居關係，謝文福代被上訴人締約及付款，亦無違反常情，
    尚難以此證明兩人就系爭不動產應有部分2分之1成立借名登
    記契約。另常弘工程行估價單，其上客戶名稱雖記載為謝先
    生（見本院卷第81頁），惟謝文福與兩造當時係一同遷入系
    爭不動產居住使用，系爭不動產縱以謝文福名義委託該工程
    行裝潢，則夫妻本有日常家務代理權限，亦難以此估價單即
    認僅係謝文福管理、使用系爭不動產。至於祥建電器股份有
    限公司之估價單，客戶名稱記載為「謝小姐」（見本院卷第
    77頁），亦無從證明係謝文福未遷入系爭不動產而向該公司
    訂購電器用品。
  ⒎況系爭不動產申貸時，華南銀行內部評估價值為1846萬元，
    被上訴人於93年3月18日向華南銀行申辦政府優惠房貸250萬
    元及指數型房貸950萬元，合計貸款1200萬元後；被上訴人
    曾於100年4月21日以投資理財為由，以謝文福為連帶保證人
    ，再申辦房貸200萬元，此有該行消費者貸款申請及調查表
    、保證人資料表及3A優勢帳戶貸款契約查詢列印資料在卷可
    稽（見原審卷第87-103頁）。且謝文福死亡前，被上訴人名
    下另有兩間房屋已移轉登記予上訴人及謝雅惠，此為上訴人
    所不爭執（見原審卷第108-109頁）。被上訴人並就謝文福
    之遺產已向法院聲請拋棄繼承，有臺灣臺北地方法院107年8
    月20日北院忠家合107年度司繼字第1350號函在卷可稽（見
    原審卷第223頁）。益徵被上訴人與謝文福間具有同財共居
    關係，並曾就婚後財產預先分配，而夫妻就財產分配之內部
    原因多端，被上訴人並已就謝文福之遺產拋棄繼承，難認兩
    人無就財產與支出為分配，綜此情況尚難逕認謝文福與被上
    訴人就系爭不動產應有部分2分之1成立借名登記契約。
  ⒏此外，系爭不動產既登記為被上訴人所有，上訴人復未提出
    積極證據足以證明謝文福與被上訴人間就系爭不動產應有部
    分2分之1成立借名登記契約，實難認兩人間就系爭不動產應
    有部分2分之1成立借名登記契約。故上訴人以借名登記契約
    終止後，依民法第179條、類推適用民法550條，及第541條
    第2項規定，請求被上訴人將原判決附表所示不動產所有權
    應有部分1/2移轉登記予上訴人，洵非有理。
五、綜上所述，上訴人依民法第179條、類推適用民法550條，及
    第541條第2項規定，請求被上訴人將原判決附表所示不動產
    所有權應有部分1/2移轉登記予上訴人，為無理由，應予駁
    回。原審為上訴人敗訴之判決，於法並無不合。上訴意旨猶
    執陳詞指摘原判決不當，求予廢棄改判，為無理由，應駁回
    其上訴。
六、本件事證已臻明確，兩造其餘主張陳述及已經提出之證據，
    經審酌後認對於本件判決結果皆不生影響，爰不一一論列，
    附此敘明。
七、據上論結，本件上訴為無理由。爰判決如主文。
中　　華　　民　　國　　108 　年　　12　　月　　31　　日
  　　　　　　　　民事第九庭  
  　                    審判長法  官  楊絮雲    
                              法  官  蔡和憲
                              法  官  郭顏毓
正本係照原本作成。
如不服本判決，應於收受送達後20日內向本院提出上訴書狀，其
未表明上訴理由者，應於提出上訴後20日內向本院補提理由書狀
（均須按他造當事人之人數附繕本）上訴時應提出委任律師或具
有律師資格之人之委任狀；委任有律師資格者，另應附具律師資
格證書及釋明委任人與受任人有民事訴訟法第466 條之1第1項但
書或第2項（詳附註）所定關係之釋明文書影本。如委任律師提
起上訴者，應一併繳納上訴審裁判費。
中　　華　　民　　國　　108 　年　　12　　月　　31　　日
    　　　　　　　　　　　　　書記官  馬佳瑩
附註：
民事訴訟法第466條之1（第1項、第2項）：
對於第二審判決上訴，上訴人應委任律師為訴訟代理人。但上訴
人或其法定代理人具有律師資格者，不在此限。
上訴人之配偶、三親等內之血親、二親等內之姻親，或上訴人為
法人、中央或地方機關時，其所屬專任人員具有律師資格並經法
院認為適當者，亦得為第三審訴訟代理人。